【裁判字號】    99,交聲,1315
【裁判日期】    990525
【裁判案由】    聲明異議
【裁判全文】
臺灣高雄地方法院交通事件裁定        99年度交聲字第1315號
原處分機關  交通部公路總局高雄區監理所
異  議  人
即受處分人  甲○○
上列異議人因違反道路交通管理處罰條例案件，對於中華民國
99年4 月26日所為之處分（原處分案號：高監營裁字第裁80-NO
0000000號）聲明異議，本院裁定如下：
    主  文
原處分撤銷。
甲○○汽車駕駛人，駕駛汽車經測試檢定酒精濃度超過規定標準
，應吊扣其普通重型機器腳踏車駕駛執照壹年，及施以道路交通
安全講習。
    理  由
一、原處分意旨略以：異議人即受處分人甲○○於民國97年6月
    29日上午2 時25分許，騎乘車號H9L-685 號普通重型機器腳
    踏車，行經高雄縣大寮鄉○○路○ 段松寮橋，因有「汽車駕
    駛人酒精濃度超過規定標準（每公升0.55毫克以上）」之違
    規事實，經警攔停舉發，爰依道路交通管理處罰條例第35條
    第1 項第1 款規定，裁處罰鍰新臺幣（下同）45,000元、吊
    扣其普通重型機器腳踏車駕駛執照12個月，並施以道路交通
    安全講習等語。
二、聲明異議意旨略以：異議人雖有上開酒駕行為，但警方嗣後
    並以其觸犯刑法第185 條之3 公共危險罪移臺灣高雄地方法
    院檢察署（下稱高雄地檢署）偵辦，嗣經高雄地檢署檢察官
    於97年8 月5 日以97年度偵字第19981 號為緩起訴處分，緩
    起訴期間為一年，異議人並已於緩起訴期限屆滿前3 個月內
    履行完畢緩起訴處分所附應履行事項，即向指定之公益團體
    、地方自治團體或社區，提供60小時之義務勞務，並接受一
    場次之法治教育。詎原處分機關重複裁處異議人罰鍰45,000
    元，顯違行政罰法「一事不二罰」之規定，為此聲明異議，
    請為撤銷原處分等語。
三、按汽車駕駛人，駕駛汽車經測試檢定酒精濃度超過規定標準
    者，處15,000元以上60,000元以下罰鍰，並當場移置保管其
    車輛及吊扣其駕駛執照1 年；又汽車駕駛人，有道路交通管
    理處罰條例第35條第1 項規定之情形者，應接受道路交通安
    全講習，道路交通管理處罰條例第35條第1 項第1 款、第24
    條第1 項第2 款分別定有明文。然一行為同時觸犯刑事法律
    及違反行政法上義務規定者，依刑事法律處罰之，但其行為
    應處以其他種類行政罰或得沒入之物而未經法院宣告沒收者
    ，亦得裁處之；前項行為如經不起訴處分或為無罪、免訴、
    不受理、不付審理之裁判確定者，得依違反行政法上義務規
    定裁處之，行政罰法第26條定有明文。本條文之規定，乃明
    定對於人民違反公法上義務之行為，除因處罰之性質與種類
    不同，必須採用不同方法而為併合處罰，以達行政目的所必
    要者外，不得重複處罰之原則，以落實大法官釋字第503 號
    解釋揭示之「一行為不得重複處罰」之現代民主法治國家之
    基本原則，此由本條文之立法理由記載：「一行為同時觸犯
    刑事法律及違反行政法上義務規定時，由於刑罰與行政罰同
    屬對不法行為之制裁，而刑罰之懲罰作用較強，故依刑事法
    律處罰，即足資警惕時，實無為一事二罰再處行政罰之必要
    。且刑事法律處罰，由法院依法定程序為之，較符合正當法
    律程序，應予優先適用。但罰鍰以外之沒入或其他種類行政
    罰，因兼具維護公共秩序之作用，為達行政目的，行政機關
    仍得併與裁處」即明。
四、再按刑事訴訟法第253 條之1 所指之緩起訴處分，其中檢察
    官命被告為金錢給付部分，並得為民事強制執行名義，受處
    分人因上開緩起訴處分而剝奪其財產權，主觀上此一金錢給
    付義務亦具有強制性、懲罰性，雖不若易科罰金係以支付金
    錢作為自由刑之替代，惟經由緩起訴處分條件之履行使其免
    於遭檢察官發動起訴程序，仍具有替代刑罰之效果，廣義而
    言，應屬於「實質刑事法律處罰」，而有行政罰法第26條第
    1 項「一事不二罰」規定之適用。至於交通部95年7 月17日
    交路字第0950006986號函雖謂：刑事訴訟法所規定之緩起訴
    處分乃附條件之不起訴處分，本質上為不起訴處分之一種等
    語，然而「緩起訴」處分之最終雖使被告免於刑事訴追之效
    果，與「不起訴」處分之效果相同，惟刑事訴訟法第253 條
    之1 第1 項係91年2 月8 日增訂，行政罰法則於94年2 月5
    日公布，制定在後之行政罰法第26條第2 項僅臚列「不起訴
    處分或無罪、免訴、不受理、不付審理之裁判確定者」，而
    未將「緩起訴處分」納入，應係立法者有意排除，而非法律
    漏洞，且緩起訴處分既非不能證明行為人之犯罪事實，且有
    支付一定金額之實質處罰，自與上開行政罰法第26條第2 項
    列舉之不起訴處分等情形迥然有別，是仍無從遽為比擬而為
    相同之處置。如若不然，則刑事被告經法院循審判程序判處
    罰金或得以易科罰金之拘役或有期徒刑，均得以援用行政法
    罰第26條第1 項之規定，免於處以行政秩序罰之雙重不利益
    ；至於藉由緩起訴處分而節省司法資源者，在基於實質懲罰
    目的而其財產權遭受剝奪之餘，卻仍需繳納一定金額之行政
    罰鍰，其結果勢必降低刑事被告接受緩起訴處分之意願，而
    反噬緩起訴處分替代繁複刑事審判程序之制度性機能。準此
    ，行政罰法第26條第2 項既未將緩起訴處分列舉其中，本於
    「例外規定從嚴解釋」之法理及前揭說明，自不能將條文中
    「不起訴處分」之範圍，擴及於性質顯不相同之「緩起訴處
    分」。
五、經查：
（一）異議人於上揭時地，騎乘車號H9L-685 號普通重型機器腳
      踏車為警查獲，測得經換算成呼氣中所含酒精濃度逾每公
      升0.64毫克，原處分機關乃依道路交通管理處罰條例第35
      條第1 項第1 款規定裁處異議人45,000元罰鍰，吊扣普通
      重型機器腳踏車駕駛執照12個月，並施以道安講習等事實
      ，此有酒精濃度測試紀錄、舉發違反道路交通管理事件通
      知單、違反道路交通管理事件裁決書等在卷可稽，是異議
      人確有於酒後酒精濃度超過規定標準，仍於上揭時地騎乘
      普通重型機器腳踏車之違規行為無訛。
（二）又異議人因同一事實亦涉犯刑法第185 條之3 酒醉駕車之
      公共危險罪嫌，經高雄地檢署檢察官偵查後，於97年8 月
      5 日以97年度偵字第19981 號為緩起訴處分，緩起訴期間
      為一年，並命異議人向指定之公益團體、地方自治團體或
      社區，提供60小時之義務勞務，及接受一場次之法治教育
      ，並於緩起訴處分期間屆滿前3 個月履行完畢，該緩起訴
      於97年8 月27日確定，異議人已於緩起訴處分期間屆滿前
      3 個月履行完畢等情，此經本院調閱上開緩起訴執行卷宗
      查明屬實，並有前揭緩起訴處分書、臺灣高等法院被告前
      案紀錄表附卷足憑，是上開事實亦堪認定。
（三）另道路交通管理處罰條例第35條第8 項固定有汽車駕駛人
      經裁判確定，而處以罰金低於該條例第92條所訂最低罰鍰
      基準規定，應依該條例裁決繳納不足最低罰鍰部分之規定
      。然本件緩起訴處分未命異議人支付任何罰金或金錢給付
      ，而係向指定之公益團體、地方自治團體或社區，提供義
      務勞務，及接受一場次之法治教育，此與道路交通管理處
      罰條例第35條第8 項經裁判確定處以罰金性質迴異，並無
      所謂差額可言，自無適用該條例之可能。又服義務勞務雖
      非繳納金錢，但依修正後之刑法第41條第2 項規定，得易
      科罰金者，得以提供社會勞動6 小時折算1 日，是服勞動
      並非毫無付出。本件異議人既提供60小時之義務勞務，固
      非刑法所定刑罰之種類，然已對其名譽、心理、自由產生
      相當制約，應可實質該當行政罰法第26條第1 項之「依刑
      事法律」之處罰，性質上亦為廣義之「刑事處分」，復無
      行政罰第26條第2 項規定所揭示「經不起訴處分或為無罪
      、免訴、不受理、不付審理之裁判確定者」此類未課予行
      為人實質上不利益負擔之情形，揆諸上揭說明，原處分機
      關依道路交通管理處罰條例第35條第1 項第1 款之規定，
      對異議人上開違規行為予以裁罰時，就罰鍰部分，自不得
      再予科處，而對於異議人予以重複處罰。
（五）至於原處分關於吊扣駕駛執照及施以道安講習等部分，則
      係預防將來再犯危險之管制罰，而有別於前揭針對已發生
      違規事實科處罰鍰之行政秩序罰，屬行政罰法第26條第1
      項但書所稱之「其他種類行政罰」。原處分機關雖不得就
      該同一違規事實再處以罰鍰，然仍應科處罰鍰以外之行政
      罰（即吊扣證照）。是原處分機關依道路交通管理處罰條
      例第35條第1項 第1 款規定，吊扣其駕駛執照1 年及施以
      道安講習等部分，自無不合。
六、綜上所述，原處分機關依道路交通管理處罰條例第35條第1
    項第1 款規定，對異議人上開酒後駕車之違規行為裁處罰鍰
    45,000元部分，即有未當，雖異議意旨僅就罰鍰部分提出異
    議，惟因本件酒後駕車只有一個交通違規行為，而且有關其
    處罰效果之罰鍰、吊扣駕駛執照與應參加道路交通安全講習
    等與該交通違規行為是否存在均無從分離，自應仍將原處分
    全部予以撤銷，自為裁定，以資適法，爰依道路交通案件處
    理辦法第20條、道路交通管理處罰條例第35條第1 項第1款
    、第24條第1 項第2 款，裁定如主文。
中    華    民    國    99    年    5     月    25    日
                    交通法庭  法  官  洪培睿
以上正本證明與原本無異。
如不服本裁定，應於收受送達後5 日內向本院提出抗告狀。
中    華    民    國    99    年    5     月    25    日
                              書記官  秦富潔

司法院資訊處製作；財團法人民間司法改革基金會備份。
